ACORDAO-COMPLETO-2520378

ACÓRDÃO 2792/2021 ATA 46/2021 - PLENÁRIO

VISTOS, relatados e discutidos estes embargos de declaração opostos pela Secretaria Especial do Programa de Parcerias de Investimento do Ministério da Economia e pela Advocacia-Geral da União em face de decisão monocrática por meio da qual não se conferiu efeito suspensivo ao item 9.1 do Acórdão 2061/2021-TCU-Plenário, objeto de pedido de reexame admitido,
ACORDAM os Ministros do Tribunal de Contas da União, reunidos em Sessão do Plenário, diante das razões expostas pelo Relator, em:
9.1. com fundamento nos arts. 32, inciso II, e 34 da Lei 8.443/1992, c/c o art. 298 do Regimento Interno do TCU e o art. 1.022 da Lei 13.105/2015, conhecer e rejeitar os presentes embargos de declaração;
9.2. dar ciência deste acórdão ao Centro Nacional de Tecnologia Eletrônica Avançada S.A., ao Ministério da Ciência, Tecnologia e Inovações, ao Ministério da Economia, à Secretaria Especial do Programa de Parcerias de Investimento e à Advocacia-Geral da União, por meio do Departamento de Assuntos Extrajudiciais da Consultoria-Geral da União.

Embargos de declaração opostos em face de decisão monocrática que não conferiu efeito suspensivo a item de acórdão cujo pedido de reexame foi admitido.

Centro Nacional de Tecnologia Eletrônica Avançada S.A.; Conselho do Programa de Parcerias de Investimentos da Presidência da República; Ministério da Ciência, Tecnologia e Inovações; Ministério da Economia; Secretaria Especial do Programa de Parcerias de Investimento.

3. Interessados/Responsáveis/Recorrentes:
3.1. Interessado: Associação dos Colaboradores do Centro Nacional de Tecnologia Eletrônica Avançada (21.526.716/0001-05).
3.2. Recorrentes: Secretaria Especial do Programa de Parcerias de Investimento do Ministério da Economia; Advocacia-Geral da União.

Jorge Oliveira.

13.1. Ministros presentes: Ana Arraes (Presidente), Walton Alencar Rodrigues, Augusto Nardes, Raimundo Carreiro, Bruno Dantas (Relator), Vital do Rêgo e Jorge Oliveira.
13.2. Ministro que alegou impedimento na Sessão: Jorge Oliveira.
13.3. Ministros-Substitutos convocados: Augusto Sherman Cavalcanti e Marcos Bemquerer Costa.
13.4. Ministro-Substituto presente: André Luís de Carvalho.

ACORDAO-COMPLETO-2543348

Acórdão 2327/2022 - Plenário

ACORDAO-COMPLETO-2531819

Acórdão 736/2022 - Plenário

BRUNO DANTAS

Ministro Bruno Dantas.

Trata-se de embargos de declaração opostos pela Secretaria Especial do Programa de Parcerias de Investimento do Ministério da Economia (peça 255) e pela Advocacia-Geral da União (peça 259) em face do despacho exarado em 19/10/2021 (peça 227) , por meio do qual afastei o efeito suspensivo em relação ao item 9.1 do Acórdão 2061/2021-TCU-Plenário, restabelecendo-lhe a eficácia.
Originalmente, estes autos cuidam de acompanhamento da desestatização do Centro Nacional de Tecnologia Eletrônica Avançada S.A. (Ceitec) , empresa pública criada para atuar no segmento de semicondutores, microeletrônica e áreas correlatas.
O Ceitec foi incluído no Plano Nacional de Desestatização (PND) , por meio do Decreto 10.297/2020, e, após estudos e avaliações, o Conselho do Programa de Parcerias de Investimentos (CPPI) decidiu recomendar ao Presidente da República a dissolução da empresa, mantendo a publicização das atividades dirigidas à pesquisa científica, ao desenvolvimento tecnológico e à inovação no setor de microeletrônica.
No âmbito do TCU, as análises do processo de desestatização realizadas pela secretaria especializada identificaram falhas e riscos que levaram o Tribunal a exarar o Acórdão 2061/2021-TCU-Plenário, nos seguintes termos:
"9.1. determinar ao Ministério da Economia que se abstenha de dar prosseguimento ao processo de desestatização do Centro Nacional de Tecnologia Eletrônica Avançada S.A. - Ceitec, com fundamento no art. 45 da Lei 8.443 de 1992 c/c o art. 251 do Regimento Interno e o inciso I do art. 4º da Resolução nº 315/2020-TCU, até nova deliberação deste Tribunal;
9.2. determinar ao Ministério da Economia que se manifeste, no prazo de 60 (sessenta) dias, acerca das questões a seguir relacionadas, para que a SecexFinanças apresente proposta a este Colegiado quanto à continuidade ou não do processo de desestatização:
9.2.1. as razões que demonstram o atendimento do interesse público para promover a liquidação da empresa, considerando sua posição estratégica na produção nacional de semicondutores, e o capital intelectual constituído pelo Ceitec e financiado com recursos da União, à luz do art. 20 do Decreto-lei nº 4.657 de 1942;
9.2.2. os resultados obtidos quanto à regularização do terreno onde se localiza a Ceitec, em razão da possibilidade de perda de cerca de R$ 400 milhões em investimentos custeados pela União, em consequência do cumprimento das cláusulas do termo de Cessão de Direito Real de Uso de Bens Dominiais para Uso Especial, celebrado entre a Prefeitura de Porto Alegre e a União, por meio do Ministério da Ciência Tecnologia, Inovações e Comunicações (MCTI) ; e
9.2.3. os recursos necessários para a execução dos serviços de descontaminação e descomissionamento da sala limpa do Ceitec, estimados em R$ 140 milhões, bem como se há previsão orçamentária para a contratação de tais serviços ou para a manutenção da referida infraestrutura, enquanto não se executarem os citados serviços;
9.2.3.1 se houver previsão orçamentária, informe o marcador orçamentário;
9.3. dar ciência ao Ministério da Economia e ao Ministério da Ciência Tecnologia, Inovações e Comunicações (MCTI) que o prosseguimento das etapas previstas no Edital de Chamamento Público nº 11, de 15 de junho de 2021, sem a adequada fundamentação do processo de desestatização do Ceitec viola os princípios motivação, da eficiência e da economicidade, e o art. 20 do Decreto-lei nº 4.657 de 1942;"
Diante dessa decisão, a Secretaria Especial do Programa de Parcerias de Investimento do Ministério da Economia (SPPI) e o Ministério da Ciência, Tecnologia e Inovações interpuseram pedido de reexame (peças 212-217) , para o qual fui sorteado relator. 
Após análise preliminar, admiti o processamento do recurso, conferindo efeito suspensivo aos itens 9.1 e 9.3 do acórdão recorrido, por meio do despacho à peça 222. No entanto, reconsiderando a situação, proferi novo despacho (peça 227) com vistas a afastar o efeito suspensivo conferido em relação ao item 9.1 do Acórdão 2061/2021-TCU-Plenário. Transcrevo, a seguir, a parte essencial do aludido despacho:
"6. Acerca da concessão de efeito suspensivo a recurso, a jurisprudência deste Tribunal é no sentido de que "a regra geral que confere efeito suspensivo ao recurso não pode pôr em risco a eficácia do acórdão. Essa regra deve ceder espaço ao poder geral de cautela sempre que o efeito suspensivo ensejar periculum in mora em ameaça ao interesse público que norteia os processos nos tribunais de contas." (enunciado de jurisprudência - Acórdão 1877/2015-TCU-Plenário; rel. Ministro Bruno Dantas) .
7. No presente caso, a tutela conferida por meio do item 9.1 do Acórdão 2061/2021-TCU-Plenário é provisória, tendo em vista que o mérito deste processo será apreciado somente após a manifestação do Ministério da Economia quanto às questões indicadas no item 9.2 da aludida decisão.
8. Assim, a concessão de efeito suspensivo ao recurso interposto em relação ao item 9.1 da mencionada decisão pode, em última instância, impedir a eficácia da decisão de mérito e a própria utilidade deste processo.
9. Aliás, o art. 1.012, § 1º, inciso V, da Lei 13.105/2015, aplicável subsidiariamente aos processos neste Tribunal, preceitua que a sentença que concede tutela provisória começa a produzir efeitos imediatamente após a sua publicação.
10. Nessa mesma linha, existem diversos julgados desta Corte de Contas, a exemplo dos Acórdão 488/2017-TCU-Plenário (rel. Ministro-substituto Augusto Sherman Cavalcanti) , 2.055/2015-TCU-Plenário (rel. Ministro Augusto Nardes) , 3047/2013-TCU-Plenário (rel. Ministro Raimundo Carreiro) .
11. Por fim, registro que estes fundamentos não se aplicam ao item 9.3 do Acórdão 2061/2021-TCU-Plenário, em face do seu caráter de mérito.
12. Diante do exposto, decido.
12.1. Retificar o teor do despacho que proferi à peça 222, afastando o efeito suspensivo em relação ao item 9.1 do Acórdão 2061/2021-TCU-Plenário, restabelecendo-lhe, por consequência, a eficácia;
12.2. Dar ciência deste despacho aos recorrentes."
Ciente do teor da decisão em 22/10/2021 (peças 234 e 240) , a SPPI opôs os presentes embargos em 1º/11/2021 (peça 255) . Também foram opostos embargos pela Advocacia-Geral da União (AGU) , em 3/11/2021 (peça 259) .
Nesta oportunidade, os embargantes alegam que a decisão recorrida estaria eivada de obscuridade por não ter esclarecido se o os atos preparatórios para a liquidação do Ceitec também deveriam ser suspensos em decorrência da eficácia conferida ao item 9.1 do Acórdão 2061/2021-TCU-Plenário. Transcrevo, por oportuno, trecho da peça recursal que sintetiza os pontos que os embargantes solicitam ser aclarados:
"Remanesce dúvida, portanto, se os atos preparatórios - que, per se, não imputam concretude à liquidação, tais como continuidade de estudos, avaliação de imóveis, reuniões para tratativas envolvendo a liquidação e negociação de ativos - estão abrangidos pela paralisação determinada, já que não possuem qualquer impacto na utilidade da decisão a ser proferida por este E. Tribunal ou ensejam perda de objeto do processo em tela.
Reitere-se que a Embargante reconhece que o cenário de risco à utilidade do processo tem como premissa a prática de atos definitivos dentro do processo de liquidação do CEITEC - que, isso sim, poderia acarretar a perda de objeto do processo perante a Corte de Contas. A obscuridade ora suscitada refere-se à possibilidade de praticarem-se atos preparatórios à liquidação.
Para além disso, no caso específico do CEITEC, conforme esclarecido pela Secretaria de Coordenação e Governança das Empresas Estatais da Secretaria Especial de Desestatização, Desinvestimento e Mercados (OFÍCIO SEI Nº 287559/2021/ME) , há atos que vêm sendo praticados que não estão abarcados pelo processo de liquidação e sobre os quais pende dúvidas sobre a necessidade de paralisação.
É o caso dos atos relacionados à regularização patrimonial do terreno em que o CEITEC encontra-se instalada conforme manifestou-se a SEST:
'Até a edição do Acórdão 2.061/2021, estava em curso a negociação do imóvel em referência, com a participação do liquidante do CEITEC, da Secretaria de Coordenação e Governança do Patrimônio da União - SPU e da Prefeitura Municipal de Porto Alegre / RS.
 (...) 
Nesse cenário, observa-se que é do interesse público que o problema atinente ao imóvel em que está instalada a empresa estatal seja devidamente solucionado, e com maior celeridade possível, tanto na hipótese de continuidade da entidade, como no caso de sua liquidação. De fato, trata-se de questão anterior à própria liquidação e que, embora seja-lhe útil para seu sucesso, não é, a rigor, uma medida que vise ao fim da desestatização, posto que deveria ser praticada em qualquer situação e qualquer momento ao longo da vida da empresa. Vale ressaltar que a regularização do imóvel envolve tratativas complexas, iniciadas em 2015 (doc. SEI nº 18598779) , ou seja, em momento que não se vislumbrava sequer o início do processo de liquidação da empresa.' " (grifos do original) 
Diante das questões aduzidas, os recorrentes finalizam seus expedientes com pedidos essencialmente idênticos, com o seguinte teor:
"Ante o exposto, requer a União seja recebido este recurso na forma do artigo 287 do Regimento Interno do Tribunal de Contas da União, e providos os aclaratórios, com fundamento no poder geral de cautela do e. ministro-relator, dando efeitos infringentes à decisão anterior a fim de:
a) esclarecer que a paralisação diz respeito a atos de disposição patrimonial e de pessoal do CEITEC, com possibilidade de continuidade da prática de atos preparatórios ao processo de liquidação do CEITEC (ou seja, que não ensejem a perda de eficácia ou de objeto deste processo junto a este E. Tribunal) ; e especificamente em relação a tais atos preparatórios
b) esclarecer que os atos de regularização do imóvel onde está a sede da empresa podem ser executados."
É o relatório.

Fernando Botto Lamoglia (29.202/OAB-PR) e outros, representando Centro Nacional de Tecnologia Eletrônica Avançada S.A.; Marcelise de Miranda Azevedo (13.811/OAB-DF) e outros, representando Associação dos Colaboradores do Centro Nacional de Tecnologia Eletrônica Avançada.

Não atuou.

DESESTATIZAÇÃO DO CEITEC MEDIANTE MODALIDADE DISSOLUÇÃO, CONJUGADA À PUBLICIZAÇÃO DAS ATIVIDADES DE PESQUISA, DESENVOLVIMENTO E EXTENSÃO TECNOLÓGICA. INSUFICIÊNCIA DE RAZÕES QUE JUSTIFIQUEM A LIQUIDAÇÃO. DETERMINAÇÃO AO MINISTÉRIO DA ECONOMIA PARA QUE SE ABSTENHA DE DAR PROSSEGUIMENTO À DISSOLUÇÃO. DETERMINAÇÃO PARA PRESTAÇÃO DE INFORMAÇÕES COMPLEMENTARES. PEDIDO DE REEXAME. CONHECIMENTO SEM EFEITO SUSPENSIVO AO ITEM 9.1 DO ACÓRDÃO RECORRIDO. EMBARGOS DE DECLARAÇÃO. AUSÊNCIA DA ALEGADA OBSCURIDADE. CONHECIMENTO E REJEIÇÃO.

DESESTATIZAÇÃO (DES)

Secretaria de Recursos (Serur); Secretaria de Controle Externo do Sistema Financeiro Nacional (SecexFinanças).

Trata-se de embargos de declaração opostos pela Secretaria Especial do Programa de Parcerias de Investimento do Ministério da Economia (SPPI) e pela Advocacia-Geral da União (AGU) em face do despacho exarado em 19/10/2021, por meio do qual afastei o efeito suspensivo conferido em relação ao item 9.1 do Acórdão 2061/2021-TCU-Plenário, restabelecendo-lhe a eficácia.
Julgo oportuno transcrever aqui o item 9.1 do mencionado acórdão, redigido pelo Exmo. Ministro Vital do Rêgo:
"9.1. determinar ao Ministério da Economia que se abstenha de dar prosseguimento ao processo de desestatização do Centro Nacional de Tecnologia Eletrônica Avançada S.A. - Ceitec, com fundamento no art. 45 da Lei 8.443 de 1992 c/c o art. 251 do Regimento Interno e o inciso I do art. 4º da Resolução nº 315/2020-TCU, até nova deliberação deste Tribunal;"
O efeito suspensivo havia sido conferido em decorrência da admissão de pedidos de reexame interpostos contra o mencionado acórdão, para os quais fui sorteado relator. Entretanto, considerando o risco de ineficácia da decisão de mérito a ser adotada por este Tribunal, entendi ser o caso de retificar o despacho de admissibilidade dos pedidos de reexame, medida adotada por meio do despacho à peça 227, ora embargado.
Nesta oportunidade, os embargantes alegam que a decisão recorrida estaria eivada de obscuridade por não ter esclarecido se o os atos preparatórios para a liquidação do Ceitec também deveriam ser suspensos em decorrência da eficácia conferida ao item 9.1 do Acórdão 2061/2021-TCU-Plenário. Nesse sentido, requerem que os embargos sejam providos a fim de:
"a) esclarecer que a paralisação diz respeito a atos de disposição patrimonial e de pessoal do CEITEC, com possibilidade de continuidade da prática de atos preparatórios ao processo de liquidação do CEITEC (ou seja, que não ensejem a perda de eficácia ou de objeto deste processo junto a este E. Tribunal) ; e especificamente em relação a tais atos preparatórios
b) esclarecer que os atos de regularização do imóvel onde está a sede da empresa podem ser executados."
Preliminarmente, acerca do cabimento de embargos de declaração em face de despacho decisório, trago novamente o entendimento que defendi no voto condutor do Acórdão 132/2018-TCU-Plenário, a seguir transcrito:
"15. Sabe-se, outrossim, que a Lei Orgânica do TCU e o Regimento Interno trazem em seus arts. 34 e 287, respectivamente, as possibilidades de cabimento desse tipo recursal, in versis:
'Art. 34. Cabem embargos de declaração para corrigir obscuridade, omissão ou contradição da decisão recorrida.
 (...) '
'Art. 287. Cabem embargos de declaração quando houver obscuridade, omissão ou contradição em acórdão do Tribunal.
 (...) '
16. Vê-se que, embora a Lei Orgânica desta Casa fale no cabimento de embargos de declaração em face de decisão do Tribunal, sem excluir a possibilidade do uso desse recurso para impugnar decisões monocráticas, o Regimento Interno foi mais restritivo, ao prever o cabimento do aludido recurso apenas em face de acórdãos.
17. No âmbito deste Tribunal, existem julgados, a exemplo do Acórdão 1838/2009-TCU-Plenário, que afirmam categoricamente o não cabimento dos embargos de declaração em face de despachos.
18. Não obstante, entendo que decisões monocráticas podem encontrar-se maculadas de obscuridade, contradição ou omissão, e que, nesses casos, é admissível a oposição de embargos de declaração com vistas a aclarar e integrar a decisão.
19. Outrossim, ainda que se pudesse cogitar o conhecimento da exordial como agravo, com fundamento no princípio da fungibilidade recursal, impende ressaltar que, a despeito de esta espécie recursal estar amparada regimentalmente nesta Corte, no caso em análise o recurso hipoteticamente 'impróprio' (os embargos) não foi interposto no prazo adequado do suposto recurso próprio (o Agravo) e, portanto, tal princípio não poderia ser aplicado. Nesse sentido o Acórdão 1885/2017-TCU-Plenário, que enuncia:
'O princípio da fungibilidade recursal só pode ser aplicado quando o recurso impróprio é interposto no prazo adequado do recurso próprio, se for possível o provimento recursal e se houver dúvida acerca da espécie recursal adequada, decorrente de divergência doutrinária ou jurisprudencial.'
20. A aplicação do recurso de agravo para decisões monocráticas é indiscutível. Todavia, em minha opinião, não há que se falar em ilegalidade processual na interposição dos embargos declaratórios, desde que devidamente observados e respeitados seus pressupostos de admissibilidade.
21. No âmbito do judiciário, a apresentação dos aclaratórios contra qualquer tipo de deliberação é atualmente aceita, configurando posição dominante e acertadamente adotada pela doutrina, igualmente para os casos de omissão, contradição ou obscuridade que possam surgir. Tal tendência foi felizmente positivada no novo Código de Processo Civil, o qual, em seus arts. 1.022 e 1.024, assim dispõe:
'Art. 1.022. Cabem embargos de declaração contra qualquer decisão judicial para:
I - esclarecer obscuridade ou eliminar contradição;
II - suprir omissão de ponto ou questão sobre o qual devia se pronunciar o juiz de ofício ou a requerimento;
III - corrigir erro material.
 (...) 
Art. 1.024. (...) 
§ 2o Quando os embargos de declaração forem opostos contra decisão de relator ou outra decisão unipessoal proferida em tribunal, o órgão prolator da decisão embargada decidi-los-á monocraticamente.
 (...) ' (grifos meus) 
22. Isto posto, perfilho entendimento de que não é mais sustentável a tese que defende a ausência de respaldo normativo para a admissão de embargos declaratórios em face de decisões unipessoais."
No mesmo sentido são os Acórdãos 1.350/2018 e 2.289/2020, ambos do Plenário do TCU.
Quanto à tempestividade dos presentes embargos, tem-se que a SPPI foi notificada do despacho à peça 227 em 22/10/2021, sexta-feira, iniciando-se a contagem do prazo de dez dias na segunda-feira, dia 25/10/2021, consoante o art. 185, § 1º, do Regimento Interno do TCU. Já a AGU não foi diretamente notificada. Assim, o término do prazo para a oposição dos embargos encerrou-se em 3/11/2021, permitindo considerar tempestivos tanto os embargos opostos pela SPPI quanto pela AGU.
Sendo assim, satisfeitos os requisitos atinentes à espécie, os presentes embargos devem ser conhecidos, com fundamento nos arts. 32, inciso II, e 34 da Lei 8.443/1992, c/c o art. 298 do Regimento Interno do TCU e o art. 1.022 da Lei 13.105/2015.
Quanto ao mérito, entendo que não há obscuridade contida no despacho por mim proferido em 19/10/2021. O intuito daquela decisão foi o de afastar o efeito suspensivo conferido ao item 9.1 do Acórdão 2061/2021-TCU-Plenário, ante o risco de ineficácia da decisão de mérito a ser adotada por este Tribunal, dado o caráter provisório da tutela conferida por meio do item 9.1 do aludido acórdão.
Vê-se que o despacho ora recorrido não procurou discutir o conteúdo nem a extensão da determinação que suspendeu o processo de desestatização do Ceitec, mas, tão somente, restabelecer-lhe a eficácia.
Resta evidente, portanto, que os contornos daquela determinação devem ser interpretados com base no próprio Acórdão 2061/2021-TCU-Plenário, e não no despacho deste relator, que meramente admitiu o processamento dos pedidos de reexame e, com base no poder geral de cautela, não conferiu efeito suspensivo a um dos itens recorridos.
Se os esclarecimentos solicitados fossem providos, como pretendem os embargantes, estaríamos reformando o Acórdão 2061/2021-TCU-Plenário por via oblíqua, mediante recurso interposto contra despacho proferido posteriormente, cujo escopo e teor não se confundem com a extensão da decisão originária do Tribunal.
Assim, quanto à possibilidade de se dar continuidade à prática de atos preparatórios ao processo de liquidação do Ceitec, inclusive atos de regularização do imóvel onde está a sede da empresa, não há falar em obscuridade atinente à decisão embargada, visto ser matéria objeto da decisão adotada pelo Tribunal por meio do Acórdão 2061/2021-TCU-Plenário, e não do despacho por mim proferido à peça 227.
Como já se sabe, mencionado acórdão foi objeto de pedidos de reexame cuja análise permitirá ao Tribunal reavaliar oportunamente a decisão exarada. Até o julgamento desses recursos, embora não seja mais possível a oposição de embargos para aclarar formalmente as dúvidas suscitadas pelos recorrentes, estou certo de que o Tribunal de Contas da União estará aberto ao diálogo institucional com seus jurisdicionados, como sempre esteve, no desempenho de sua missão de aprimorar a Administração Pública em benefício da sociedade.
De tal modo que, inexistindo a alegada obscuridade, e não havendo sido identificados outros vícios a serem sanados na deliberação atacada, devem ser rejeitados os presentes embargos.
Ante o exposto, voto por que o Tribunal adote o Acórdão que ora submeto à deliberação deste Colegiado.
TCU, Sala das Sessões, em 24 de novembro de 2021.
Ministro BRUNO DANTAS 
Relator